【裁判字號】    97,簡上,80
【裁判日期】    970506
【裁判案由】    偽造文書
【裁判全文】
臺灣彰化地方法院刑事判決              97年度簡上字第80號
上  訴  人  臺灣彰化地方法院檢察署檢察官
被      告  甲○○
上列上訴人因被告偽造文書案件，不服本院九十七年度簡字第一
八號中華民國九十七年一月三十一日第一審簡易判決（原檢察官
聲請簡易判決處刑案號：九十五年度偵字第一０一一五號），提
起上訴，本院管轄第二審合議庭判決如下：
    主  文
原判決撤銷。
甲○○連續行使偽造私文書，足以生損害於公眾及他人，處有期
徒刑肆月，如易科罰金，以銀元佰元即新臺幣玖佰元折算壹日
，減為有期徒刑貳月，如易科罰金，以銀元佰元即新臺幣玖佰
元折算壹日。緩刑貳年。
扣案之「YEN PHNNEE」泰國護照壹本及中華民國外僑居留證壹張
及未扣案之甲○○於民國八十五年八月十八日、八十九年五月五
日在內政部警政署入境登記表上偽造之「YEN PHNNEE」署押均沒
收。
    事  實
一、甲○○於民國七十三年間，在泰國提供自己之照片，交由真
    實姓名、年籍均不詳之人，偽造貼有自己照片之「YEN  PHN
    NEE」之泰國籍身分證，復於八十四年十二月二十八日在泰
    國曼谷市，以YEN PHNNEE之身份與顏文吉結婚，甲○○即持
    前開身分證向泰國外交部申辦護照，使不知情之泰國公務員
    製作名義為YEN  PHNNEE，惟照片為甲○○，號碼為U二二一
    九一０號之偽造護照乙本，並交付予甲○○（此變造特種文
    書，及違反護照條例部分，依據我國刑法第三條至第八條之
    規定，並非我國刑法得以處罰之範圍）。甲○○取得前開護
    照後，竟基於偽造文書之概括犯意，先於八十五年八月十八
    日、八十九年五月五日，持名義為YEN PHNNEE之偽造護照入
    境臺灣，並在內政部警政署入境登記表私文書上，偽簽YEN
    PHNNEE之署押，並將偽造之護照，及入境登記表持交我國海
    關人員辦理入境事宜，使我國海關公務員將以上不實之事情
    登載於其所職掌之入出境紀錄之公文書上，足以生損害於YE
    N PHNNEE及主管機關管理外國人入出境之正確性。甲○○入
    境臺灣後，由顏文吉於八十五年二月七日向彰化縣福興鄉戶
    政事務所辦理結婚登記，甲○○復交付照片數張，及上開偽
    造之泰國護照給顏文吉，由不知情之顏文吉於八十六年三月
    一日、八十九年十月十一日、九十一年十月十一日、九十三
    年十月七日、九十四年十月三日等前後五次，向彰化縣警察
    局申請外僑居留證，使該警察局承辦人員進而製發YEN PHN
    NEE之中華民國外僑居留證，足以生損害於YEN PHNNEE及外
    僑管理之正確性。後不知情之顏文吉又於九十二年七月間某
    日，持甲○○之照片，交由不知情之昶盛工程有限公司承辦
    人，持向中央健康保險局（以下簡稱健保局）申請全民健康
    保險，而使健保局之承辦人員在保險對象投保資料上為不實
    之登載，並交付甲○○之健保卡給甲○○，足以生損害於
    YEN PHNNEE及全民健康保險管理之正確性。嗣甲○○於有偵
    查犯罪權之機關或人員發覺其犯行前，主動於九十五年九月
    二十八日向彰化縣警察局鹿港分局洪堀派出所員警自首，始
    知上情。
二、案經彰化縣警察局鹿港分局報請臺灣彰化地方法院檢察署檢
    察官偵查起訴。
    理  由
一、訊據被告甲○○對於上開事實均坦承不諱，核與證人顏文吉
    於警詢及檢察官訊問時證述情節相符，並有彰化縣警察局函
    覆之外國人居留停留案件申請表、外僑居留資料查詢、外僑
    居留資料查詢畫面─歷史資料彰化縣福興鄉戶政事務所函覆
    之結婚登記申請書、認證書、內政部警政署入出境管理局函
    覆之入出國日期證明書、內政部入出國及移民署函、泰國貿
    易經濟辦事處函、駐泰國代表處函、中央健康保險局函覆之
    保險對象投保資料列印、中央健康保險局台北分局函覆之勞
    工保險加保申報表、中華民國居留證、保險對象計費投保歷
    史資料查詢作業電腦畫面在卷可稽，此外復有「YEN PHNNEE
    」泰國護照一本、泰國身分證、中華民國外僑居留證各一張
    及結婚證書、認證書各一份扣案可資佐證，是以本件事證已
    臻明確，被告犯行均堪認定。
二、新舊法比較：
  (一)查我國刑法於九十四年二月二日修正公布，九十五年七月一
    日施行（下稱新法；修正前刑法下稱舊法）後，依最高法院
    九十五年度第八次刑事庭會議決議之決議內容，有關新舊法
    之適用原則如下：
  1.新法第二條第一項之規定，係規範行為後法律變更所生新舊
    法律比較適用之準據法，於新法施行後，應適用新法第二第
    一項之規定，為「從舊從輕」之比較。
  2.基於罪刑法定原則及法律不溯及既往原則，行為之處罰，以
    行為時之法律有明文規定者為限，必行為時與行為後之法律
    均有處罰之規定，始有新法第二條第一項之適用。
  3.比較時應就罪刑有關之共犯、未遂犯、想像競合犯、牽連犯
    、連續犯、結合犯，以及累犯加重、自首減輕暨其他法定加
    減原因（如身分加減）與加減例等一切情形，綜其全部罪刑
    之結果而為比較。
  4.從刑附屬於主刑，除法律有特別規定者外，依主刑所適用之
    法律。
  (二)本案適用新舊法比較如下：
  1.牽連犯部分：被告行為後，刑法第五十五條牽連犯之規定，
    業經刪除，而本件被告全部行為均在舊法時期，雖裁判在新
    法施行後，惟如適用舊法牽連犯，則可將原屬數個犯罪之行
    為評價為一罪，依刑法第二條第一項前段之規定，認修正前
    刑法第五十五條規定之牽連犯對行為人有利。
  2.連續犯部分：被告行為後，刑法第五十六條連續犯之規定，
    業經刪除，而本件被告全部行為均在舊法時期，雖裁判在新
    法時，惟修正前刑法第五十六條有關連續犯之規定，係將反
    覆實施之同類複數犯罪行為論以一罪，並得加重其刑至二分
    之一。而修正後已刪除連續犯之規定，在實務上將視各種具
    體犯罪類型，對於反覆實施之同類複數犯罪行為，或評價為
    一罪，或評價為併罰之數罪（參照該條修法理由）。若評價
    為數罪而分別科處，顯對被告更為不利，依刑法第二條第一
    項前段之規定，自應適用修正前刑法第五十六條之規定較有
    利於被告。
  3.主刑罰金刑部分：刑法第三十三條第五款有關罰金刑部分，
    在新法部分係規定為罰金：新臺幣一千元以上，以百元計算
    之。而舊法時則係規定為罰金：一元以上。經比較修法前後
    之規定，應認修正前刑法第三十三條第五款之規定，對行為
    人有利。
  4.刑法施行法第一條之一增訂施行前，依罰金罰鍰提高標準條
    例第一條前段、現行法規所定貨幣單位折算新臺幣條例第二
    條規定，本案刑法第二百十四條使公務員登載不實罪關於「
    或五百元以下罰金」之罰金刑部分，應提高折算為「或新臺
    幣一萬五千元以下罰金」。刑法施行法修正增訂第一條之一
    規定：「中華民國九十四年一月七日刑法修正施行後，刑法
    分則編所定罰金之貨幣單位為新臺幣。九十四年一月七日刑
    法修正時，刑法分則編未修正之條文定有罰金者，自九十四
    年一月七日刑法修正施行後，就其所定數額提高為三十倍。
    但七十二年六月二十六日至九十四年一月七日新增或修正之
    條文，就其所定數額提高為三倍。」依增訂條文提高並改為
    新臺幣後，本案刑法二百十四條使公務員登載不實罪關於「
    或五百以下罰金」之罰金刑部分，亦同為「或新臺幣一萬五
    千元以下罰金」，經比較新、舊法後，結果並無不同。
  5.易科罰金部分：刑法第四十一條關於易刑之規定，被告於
    八十五年八月十八日、八十九年五月五日偽造內政部警政署
    入境登記表及使海關公務人登載不實於入出境紀錄、八十六
    年三月一日、八十九年十月十一日使公務員製發YEN PHNNEE
    外僑居留證行為後，已據立法院修正在案，並經總統於九十
    年一月八日公布，同年月十日生效。修正後之上開條文係規
    定「犯最重本刑為五年以下有期徒刑以下之刑之罪，而受六
    月以下有徒期刑或拘役之宣告，因身體、教育、職業或家庭
    之關係或其他正當事由，執行顯有困難者，得以一元以上三
    元以下折算一日，易科罰金。但確因不執行所宣告之刑，難
    收矯正之效，或難以維持秩序者，不在此限。併合處罰之數
    罪，均有前項情形，其應執行之刑逾六月者，亦同」，此與
    修正前之同條文規定：「犯最重本刑為三年以下有期徒刑以
    下之刑之罪，而受六月以下有徒期刑或拘役之宣告，因身體
    、教育、職業或家庭之關係，執行顯有困難者，得以一元以
    上三元以下折算一日，易科罰金」相較，自以九十年一月十
    日修正生效之刑法第四十一條較有利於被告。九十年一月
    十日修正生效之刑法第四十一條第一項前段關於得易科罰金
    之規定，於九十五年七月一日又再度修正，修正生效前係以
    「因身體、教育、職業、家庭之關係或其他正當事由，執行
    顯有困難」為其要件，新法則刪除此要件，修正理由說明上
    述規定限制過嚴，欠缺彈性，與易科罰金制度旨在救濟短期
    自由刑流弊之旨趣不符，且刪除該要件後使檢察官得視具體
    個案審酌宜否易科罰金，更符宣告易科罰金制度之意旨。另
    修正前刑法第四十一條第一項前段配合罰金罰鍰提高標準條
    例第二條（現已刪除）之規定，係以「銀元三百元即新台幣
    九百元折算一日」為易科罰金之折算標準，至九十五年七月
    一日修正生效後之刑法第四十一條第一項乃係以「新台幣一
    千元、二千元或三千元折算一日」為易科罰金之折算標準。
    而觀諸歷年來之實務運作情形，在法院宣告易科罰金折算標
    準之案件，檢察官執行時乃以准予易科罰金為原則，不准易
    科罰金為例外，是以比較修法前後之規定，應認本件被告之
    全部行為依九十五年七月一日修正生效後刑法第四十一條第
    一項前段提高易科罰金之折算標準之適用，對於行為人而言
    較為不利，依刑法第二條第一項前段之規定，應適用九十年
    一月十日修正生效之刑法第四十一條第一項之規定。
  6.本案經綜合比較新、舊法之結果，自應適用九十五年七月一
    日修正生效前刑法第五十六條、第五十五條、第四十一條第
    一項前段、第三十三條第五款，罰金罰鍰提高標準條例第一
    條前段、修正前罰金罰鍰提高標準條例第二條之規定。
  7.從刑附屬於主刑，除法律有特別規定者外，依主刑所適用之
    法律（最高法院九十五年五月二十三日第八次刑事庭會議決
    議第一點第五項參照）。本件主刑部分，經綜合比較之結果
    ，認應依刑法第二條第一項前段規定，適用被告行為時之法
    律，有關於沒收之從刑規定，自亦應適用修正前刑法第三十
    八條之規定。
三、核被告所為，係犯刑法第二百十六條、第二百十條之行使偽
    造私文書罪及第二百十四條之使公務員登載不實罪。被告先
    後於八十五年八月十八日及八十九年五月五日在內政部警政
    署入境登記表上偽造「YEN PHNNEE」署押，是偽造私文書之
    部分行為；而其偽造私文書後持以行使，其偽造之低度行為
    被行使之高度行為吸收，均不另論罪。被告由不知情之顏文
    吉及昶盛工程有限公司承辦人使彰化縣警察局、健保局之公
    務員登載於職務上所掌之公文書，為間接正犯。被告於八十
    五年八月十八日、八十九年五月五日先後二次於入境時，在
    內政部警政署入境登記表之私文書上偽簽「YEN PHNNEE」署
    押，並持交我國海關人員辦理入境事宜以行使之犯行，時間
    緊接，所犯係構成要件相同之罪名，顯係基於概括犯意為之
    ，應依修正前刑法第五十六條連續犯之規定，以被告於八十
    九年五月五日行使偽造私文書罪論處，並依法加重其刑；又
    被告先後多次於入境、申辦外僑局留證及投保全民健康保險
    時，行使冒用他人身分所請領之泰國護照等證件，進而使公
    務員登載不實之犯行，時間緊接，所犯係構成要件相同之罪
    名，顯係基於概括犯意為之，應依修正前刑法第五十六條連
    續犯之規定，以被告於八十九年五月五日辦理入境事宜時使
    海關之公務員登載不實罪論處，並依法加重其刑。而被告以
    行使偽造之內政部警政署入境登記表及護照，以遂行使公務
    員登載不實之犯行，二罪間顯有手段、目的之牽連關係，應
    依修正前刑法第五十五條之規定從一重之行使偽造私文書罪
    處斷。本件有關被告涉犯行使偽造私文書及使公務員登載不
    實之犯行，係被告於有偵查犯罪權之機關或人員發覺其犯行
    前，主動於九十五年九月二十八日向彰化縣警察局鹿港分局
    洪堀派出所員警自首，是被告對於未發覺之罪自首而接受裁
    判，爰依修正後刑法第六十二條前段自首之規定減輕其刑，
    上開刑有加重及減輕者，並依法先加後減之。原審以被告連
    續行使偽造私文書犯行事證已臻明確，據以論罪科刑，判處
    有期徒刑四月，減為有期徒刑二月，並依修正前刑法第四十
    一條第一項前段之規定諭知易科罰金之折算標準，及將扣案
    之「YEN PHNNEE」泰國護照一本及中華民國外僑居留證一張
    及未扣案之內政部警政署入境登記表上偽造之「YEN PHNN
    EE」署押均諭知沒收，固非無見，惟檢察官上訴意旨略以：
    中華民國刑法於民國九十四年二月二日修正公布，九十五年
    七月一日施行 (下稱新法；修正前刑法下稱舊法)後，有關
    「自首」部分其新舊法適用之原則為「1.犯罪及自首均在新
    法施行前者，新法施行後，應依新法第二條第一項之規定，
    適用最有利於行為人之法律。2.犯罪在新法施行前，自首在
    新法施行後者，應適用新法第六十二條之規定」，此經最高
    法院九十五年第八次刑事庭會議作成決議（該決議內容六、
    (三)）在案，故若犯罪時在新法施行之前，自首在新法施行之
    後，應無須比較新舊刑法，而逕予適用新法即可。查，本件
    被告犯罪時點固於新法施行前，但其遲至新法施行後之九十
    五年九月二十八日始向彰化縣警察局鹿港分局自首。依上述
    決議意旨，被告自首應逕予適用修正後刑法第六十二條「得
    減」之規定，原審不察，而予新舊法比較後，適用修正前刑
    法第六十二條「必減」之規定，尚難認妥適，是請撤銷原判
    決，另為適當合法之判決等語。按本件被告犯罪在新法施行
    前，自首在九十五年九月二十八日新法施行後，因自首之性
    質無關可罰性之判斷或法律效果之形成，故其變更應非以行
    為時為基準，而應依「自首時」作為判斷之基準（最高法院
    九十五年度第八次刑事庭會議六(三)2.參照），是以本件被告
    既係在新法施行後自首，自應適用新法之規定僅得減輕其刑
    ，原審認自首部分亦應為新舊法之比較，並以修正後自首由
    必減其刑改為得減其刑，修正後之規定並非有利於被告，此
    部分尚有未洽，上訴人即檢察官據此指摘原審判決不當，非
    無理由，應予撤銷改判。爰審酌被告犯罪之動機、目的、所
    生危害及犯罪後態度良好等一切情狀，量處如主文所示之刑
    ，並依修正前刑法第四十一條第一項前段之規定諭知易科罰
    金之折算標準。按中華民國九十六年罪犯減刑條例已於九十
    六年七月十六日施行，又本件被告犯行，係在九十六年四月
    二十四日以前，且並無排除於中華民國九十六年罪犯減刑條
    例第三條所示之不適用情形，故應依該條例第七條第二項，
    就原本宣告刑諭知其減得之刑，並依同條例第九條諭知依九
    十年一月十日修正生效之刑法第四十一條第一項前段之規定
    諭知易科罰金之折算標準。被告於八十五年八月十八日、八
    十九年五月五日入境時在入內政部警政署入境登記表上偽造
    之「YEN PHNNEE」署押，係被告偽造之簽名，不問屬於犯人
    與否，應依刑法第二百十九條規定宣告沒收；又「YEN PHNN
    EE」泰國護照一本及中華民國外僑居留證一張係被告所有，
    供犯罪所用或犯罪所得之物之物，應依修正前刑法第三十八
    條第一項第二款、三款之規定宣告沒收，附此敘明。
四、被告行為後，刑法第七十四條關於緩刑之規定，雖亦於九十
    四年二月二日修正公布，並於九十五年七月一日施行，然修
    正後刑法關於緩刑要件及義務之變更，非屬行為可罰性之變
    更，故犯罪在新法施行前，新法施行後，緩刑之宣告，應適
    用新法第七十四條之規定（最高法院九十五年五月二十三日
    第八次刑事庭會議決議第七點參照）。本件被告前未曾因故
    意犯罪受有期徒刑以上刑之宣告，此有臺灣彰化地方法院檢
    察署刑案資料查註紀錄表及臺灣高等法院被告前案紀錄表各
    一份在卷可考，其因一時失慮，致罹刑典，經此偵審程序與
    論罪科刑之教訓後，當知所警惕，而無再犯之虞，本院認所
    宣告之刑，以暫不執行為適當，爰依刑法第七十四條第一項
    第一款，宣告緩刑二年，以啟自新。
據上論斷，應依刑事訴訟法第四百五十五條之一第一項、第三項
、第三百六十九條第一項前段、第三百六十四條、第二百九十九
條第一項前段，刑法第二條第一項前段、第二百十六條、第二百
十條、第二百十四條、第二百十九條、第七十四條第一項第一款
、第六十二條前段，修正前刑法第五十五條、第五十六條、第三
十八條第一項第二款、第三款，九十年一月十日修正生效之刑法
第四十一條第一項前段，罰金罰鍰提高標準條例第一條前段、修
正刪除前罰金罰鍰提高標準條例第二條，中華民國九十六年罪犯
減刑條例第二條第一項第三款、第七條、第九條，判決如主文。
本件經檢察官張聖傳到庭執行職務。
中    華    民    國    97    年    5     月    6     日
                        臺灣彰化地方法院刑事第二庭
                            審判長法官   石馨文
                            法      官   黃齡玉
                            法      官   尚安雅
以上正本證明與原本無異。
本判決不得上訴。
中    華    民    國    97    年    5     月    7     日
                            書  記  官   洪年慶
附錄本案論罪科刑法條全文：
中華民國刑法第210條（偽造變造私文書罪）
偽造、變造私文書，足以生損害於公眾或他人者，處 5 年以下有
期徒刑。
中華民國刑法第214條（使公務員登載不實罪）
明知為不實之事項，而使公務員登載於職務上所掌之公文書，足
以生損害
於公眾或他人者，處 3 年以下有期徒刑、拘役或 5 百元以下罰
金。
中華民國刑法第216條（行使偽造變造或登載不實之文書罪）
行使第 210 條至第 215 條之文書者，依偽造、變造文書或登載
不實事項或使登載不實事項之規定處斷。


司法院資訊處製作；財團法人民間司法改革基金會備份。
